【裁判字號】    92,上易,1110
【裁判日期】    920630
【裁判案由】    詐欺等
【裁判全文】
臺灣高等法院刑事判決                          九十二年度上易字第一一一０號
    上  訴  人
    即  自訴人  乙○○
    被      告  丙  ○
                甲  ○
右上訴人因自訴被告詐欺等案件，不服臺灣板橋地方法院九十一年度自字第四八六號
，中華民國九十二年四月二十四日第一審判決，提起上訴，本院判決如左：
    主  文
上訴駁回。
    理  由
一、自訴意旨：如附件自訴狀影本所載。
二、按不得提起自訴而提起者，應諭知不受理之判決。應諭知不受理之判決，得不經
    言詞辯論為之，刑事訴訟法第三百三十四條、第三百四十三條、第三百零七條分
    別定有明文。
三、次按刑事訴訟法第三百十一條（修正前）所定得提起自訴之人，係限於因犯罪而
    直接被害之人，必其人之法益由於犯罪行為直接所加害，若須待乎他人之另一行
    為而其人始受損害者，即非因犯罪直接所受害之損害，不得提起自訴（最高法院
    二十六年渝上字第八九三號判例參照）。又，犯罪事實之一部提起自訴者，他部
    雖不得自訴亦以得提起自訴論，但不得提起自訴部分係較重之罪，不在此限，刑
    事訴訟法第三百十九條第二項亦有明文。故裁判上一罪之牽連犯，依刑法第五十
    五條後段之規定，應從一重處斷，輕罪部分若許提起自訴，因適用從一重處斷結
    果，必從重罪處斷，則提起自訴無異根本無輕罪重罪之限制，刑事訴訟法第三百
    十九條第二項但書形同虛設，自非立法本意，是以重罪部分不得提起自訴，輕罪
    部分亦應諭知不受理之判決，自屬無疑。
三、本件自訴人乙○○係以被告丙○、甲○二人意圖為自己不法之利益，而竊佔案外
    人文林建設股份有限公司（下稱文林公司）所有坐落於臺北縣三重市○○○路二
    十九號二樓之二十、二十二、三十八等三間房屋（下稱系爭房屋）達數年之久，
    並於民國九十一年十一月間將上址二樓之二十、二十二號兩間房屋出售予不知情
    之第三人整修居住，觸犯刑法第三百二十條第二項之竊佔罪嫌及同法第三百三十
    九條之詐欺罪嫌，兩者並有牽連犯之裁判上一罪關係，因而提起本件自訴。經查
    ，本件自訴人乙○○雖非系爭房屋之所有權人，然其受系爭房屋所有權人即案外
    人文林公司委託負責處理系爭房屋之租售、修繕、整建及管理等事宜，有委任書
    影本一份及系爭房屋建物登記謄本三份在卷可稽；是自訴人乙○○乃屬對於系爭
    房屋有事實上管領力之人，系爭房屋因他人之竊佔犯罪行為致其管領權受有侵害
    時，乙○○仍為因該犯罪而直接受害之人，故就其所自訴之竊佔犯罪部分，其係
    屬刑事訴訟法第三百十九條第一項前段所稱之犯罪被害人，固無疑義。惟再查，
    就自訴人乙○○自訴被告二人所涉犯之詐欺罪嫌部分，依自訴狀意旨所言及自訴
    人在原審當庭所述，自訴人係認被告二人此部分有詐騙向被告二人購買居住系爭
    房屋權利之第三人之犯行，並非詐騙自訴人，因自訴人並非該詐欺罪嫌之犯罪直
    接被害人，依法該部分即不得提起自訴。自訴人雖就與上開詐欺罪嫌認有裁判上
    一罪關係之竊佔罪嫌併提起自訴，惟因重罪之詐欺罪自訴人並非犯罪直接被害人
    ，不得提起自訴，已如前述，故就有牽連犯裁判上一罪關係之輕罪即竊佔罪，自
    亦不得提起自訴。從而，本件自訴人係就不得提起自訴之事實而提起自訴。原審
    因依首揭說明，不經言詞辯論，逕為諭知不受理之判決，核無不合。
四、自訴人之上訴意旨略以：第三人莊江素月雖為詐欺罪之直接受害人，然而因其居
    鄰之二樓三十四號之房屋打通相連，破壞系爭房屋之格局嚴重影響自訴人之權益
    ，故而自訴人亦為該詐欺行為之間接被害人。刑事訴訟法第三百十九條僅謂犯罪
    之被害人得提起自訴，並未明言犯罪之被害人為直接之受害人，而自訴人為間接
    之受害人，亦為被害人之一；原審漠視自訴人之權益而裁定不受理，實有不當云
    云。惟按刑事訴訟法所定得提起自訴之人，係限於因犯罪而直接被害之人，已如
    前揭最高法院二十六年渝上字第八九三號判例所載。上訴意旨以其為間接之受害
    人，亦為被害人之一等語，指摘原判決不當，為無理由。爰不經言詞辯論為，逕
    予駁回。
五、據上論斷，應依刑事訴訟法第三百六十八條、第三百七十二條，判決如主文。
中      華      民      國    九十二    年      六      月     三十     日
                              臺灣高等法院刑事第十二庭
                                  審判長法  官   劉  景  星
                                        法  官   陳  志  洋
                                        法  官   陳  博  志
右正本證明與原本無異。
不得上訴。
                                        書記官   陳  嘉  文
中      華      民      國    九十二    年      七      月      四      日


司法院資訊處製作；財團法人民間司法改革基金會備份。
